【裁判字號】    97,上,971
【裁判日期】    991019
【裁判案由】    清償借款
【裁判全文】
臺灣高等法院民事判決                   97年度上字第971號
    上  訴  人  陳貴香
    兼
    訴訟代理人  孔繁麟
    上  一  人
    訴訟代理人  柯俊吉律師
                林立捷
    被上訴人    元大國際資產管理股份有限公司
    法定代理人  林武田
    訴訟代理人  龔驥群
                侯尊義
                李  邦
上列當事人間請求清償借款事件，上訴人對於中華民國97年7月
16日臺灣臺北地方法院96年度訴字第8810號判決提起上訴，被上
訴人並減縮訴之聲明，本院於99年9月21日言詞辯論終結，判決
如下：
    主  文
原判決（除減縮部分外）關於命上訴人(一)連帶給付新臺幣壹佰玖
拾伍萬壹仟伍佰陸拾壹元本息暨違約金部分，及(二)就新臺幣貳佰
玖拾玖萬柒仟肆佰陸拾陸元部分連帶給付違約金超過逾期在6
個月以內者按年利率百分之5之百分之10，及逾期超過6個月部
分，按年利率百分之5之百分之20計算之違約金部分，以及上開
部分假執行之宣告，暨命上訴人負擔訴訟費用之裁判均廢棄。
上開廢棄部分，被上訴人在第一審之訴及假執行之聲請均駁回。
其餘上訴駁回。
第一審（除減縮部分外）及第二審訴訟費用，由上訴人連帶負擔
5分之3，餘由被上訴人負擔。
    事實及理由
一、本件被上訴人與原審共同原告新加坡商星展銀行股份有限公
    司（下稱星展銀行），依消費借貸及連帶保證之法律關係，
    在原審以上訴人為對造，起訴請求上訴人應連帶給付被上訴
    人元新臺幣（下同）4,963,456元本息及違約金；上訴人孔
    繁麟應給付星展銀行202,840元本息及違約金，經原審判決
    上訴人敗訴，上訴人提起上訴，嗣於民國98年12月8日本院
    審理中與星展銀行成立訴訟上和解（見本院卷第101頁之筆
    錄及第103頁之和解筆錄），故關於上訴人與星展銀行部分
    之訴訟即行終結，不在本件審判範圍內。又被上訴人原主張
    上訴人孔繁麟就房屋貸款部分尚欠本金1,965,990元，就金
    融卡融資借款部分尚欠2,997,466元及依約各應給付之利息
    暨違約金未為清償，請求上訴人應連帶給付4,963,456元本
    息及違約金。嗣於本院審理時，減縮主張上訴人孔繁麟就房
    屋貸款部分尚欠本金1,951,561元，就金融卡融資借款部分
    尚欠2,997,466元，減縮請求上訴人連帶給付4,949,027元及
    如原判決附表(二)中第1項及第2項所示之利息及違約金及依約
    各應給付之利息暨違約金（見本院卷第193頁之民事答辯狀
    (二)），核與民事訴訟法第446條第1項但書及第255條第1項第
    3規定相符，應予准許。均合先敘明。
二、兩造之聲明及陳述如下：
（一）被上訴人主張：上訴人孔繁麟於89年3月4日邀同上訴人陳
      貴香為連帶保證人，與泛亞商業銀行（下稱泛亞銀行）簽
      訂房屋抵押貸款總約定書（下稱系爭約定書），向泛亞銀
      行借款新台幣（下同）250萬元，約定借款期間自89年3月
      20日起至109年3月20日止。第1、2年借款利率依基本放款
      利率減0.98％機動計息，第3年起則依基本放款利率減0.1
      5％機動計息（現為9.175％），按月依年金法平均攤還本
      息，如未依約繳納本息時，按借款餘額自應償付之日起，
      其逾期在6個月以內者，按上開利率10％；逾期超過6個月
      者，按上開利率20％加付違約金。雙方並約定上開中長期
      擔保借款額度經泛亞銀行核准後，可將已清償或未動用之
      中長期借款金額，自動轉換為金融卡融資借款之額度，借
      款額度最高為300萬元，借款約定以1年為1期，即自89年3
      月20日起至90年3月20日止，屆期如兩造對約定之內容無
      異議時，視同雙方同意本約以同一內容繼續延長，不另換
      約。其後每年屆期時，亦同。倘不續約時，應由兩造之一
      方於額度到期前以書面通知對方，上訴人並應於借款到期
      時立即清償本息。借款利息每月結算一次滾入原本，並以
      每日帳載最高借款金額為核算依據。利率依9％計付，若
      泛亞銀行基本放款利率調整時，自調整日起改按新牌告基
      本放款利率加年息0.52％計付（現為9.595％），如未依
      約繳納本息時，按借款餘額自應償付之日起，其逾期在6
      個月以內者，按上開利率10％；逾期超過6個月者，按上
      開利率20％加付違約金。泛亞銀行並已依約撥付250萬元
      房屋貸款予上訴人孔繁麟。嗣泛亞公司於93年2月間更名
      為寶華商業銀行股份有限公司（下稱寶華銀行），惟上訴
      人孔繁麟自96年3月20日起即未依約繳付金融卡融資借款
      之利息，依房屋抵押貸款總約定書第拾貳項第五點約定，
      上開房屋貸款及金融卡融資借款均視同到期，總計上訴人
      孔繁麟就房屋貸款部分尚欠本金1,951,561元，就金融卡
      融資借款部分尚欠2,997,466元及依約各應給付之利息、
      違約金迄未清償，而上訴人陳貴香既為上開債務之連帶保
      證人，自應就上開未清償之債務負連帶清償責任。茲寶華
      銀行業於97年2月間將上開債權轉讓予伊，並已依金融機
      構合併法第15條第1項第1款及第18條第3項規定於同年4月
      29日公告在台灣新生報，故伊自得依系爭約定書對上訴人
      為本件請求等語，爰求為命(一)上訴人應連帶給付4,949,
      027元，及如原判決附表(二)第1項及第2項所示利息及違約
      金之判決。並陳明願供擔保以代釋明，請准宣告假執行。
（二）上訴人則以：上訴人孔繁麟雖有與泛亞銀行訂定房屋貸款
      契約，抵押借款250萬元，但並未與泛亞銀行訂定金融卡
      融資契約，約定融資借款。而上訴人孔繁麟就就房屋貸款
      250萬元部分，均有按期還款，並未違約，況上開250萬元
      借款期限尚未屆至，被上訴人不得請求上訴人連帶清償此
      部分未到期之借款。此外，系爭約定書乃定型化之契約，
      為銀行單方面製作，內容違反誠信，其中關於高額之利率
      及違約金約定，依民法第247條之1及消費者保護法第12條
      規定，應屬無效。又縱非無效，亦有過高情形，應予酌減
      。況被上訴人雖受讓寶華銀行之債權，但實相當就債之履
      行有利害關係之第三人為清償，且其所代為清償本件借款
      之金額僅為824,789元，故類推適用民法第312條規定之結
      果，被上訴人所承受之債權僅上開824,789元，是被上訴
      人得向伊等請求之債權額亦僅有824,789元云云，資為抗
      辯。
（三）原審判決上訴人敗訴，上訴人不服提起上訴，並聲明：(一)
      原判決主文第一項（除經被上訴人減縮部分外）廢棄。(二)
      上開廢棄部分，被上訴人在第一審之訴及假執行之聲請均
      駁回。被上訴人則答辯聲明：上訴駁回。
三、被上訴人主張上訴人孔繁麟有與泛亞銀行訂定上開房屋貸款
    及金融卡融資借款，並由上訴人陳貴香擔任連帶保證人，約
    定如前所述之借款金額、借款期間、利率、違約金，及約定
    上開借款如有任何一宗未依約給付本息者，可視同全部借款
    均到期等內容，以及泛亞銀行更名為寶華銀行，其再與寶華
    銀行成立債權讓與契約之事實，業據其提出房屋抵押貸款總
    約定書、債權讓與證明書及新聞剪報為證（見原審卷第10頁
    、第144頁至第145頁），堪信為真實。上訴人雖不爭執有在
    上開約定書內簽名，及已受領房屋貸款250萬元之事實，惟
    否認有與泛亞銀行訂定金融卡融資借款契約，並以前揭情詞
    置辯。經查：
（一）系爭約定書關於借款項目明列三大類，即「壹、中（長）
      期（擔保）借款」、「貳、（擔保）透支借款」、「參、
      金融卡融資借款」（見原審卷第10頁），而上訴人除於第
      壹項第七點勾選金融卡融資借款，並在其旁空白處簽名蓋
      章外，就「壹、中（長）期（擔保）借款」及「參、金融
      卡融資借款」項下均有填記借款金額、利率、日期及帳號
      等資料，但未在「貳、（擔保）透支借款」項下填記任何
      資料，堪認上訴人確有就借款項目為選擇，則其等辯稱不
      知有訂定金融卡融資借款約定，自難憑取。次查上訴人孔
      繁麟與泛亞銀行約定關於金融卡融資借款使用帳戶乃其設
      於泛亞銀行之000000000000帳戶（見原審卷第10頁之約定
      書第參項第二點），而查該帳戶自89年4月20日起於每月
      20日前後均會定期轉出約2萬元上下之金額，並存入泛亞
      銀行00000000000號帳戶，於92年3月之後則改存入泛亞銀
      行000000000000號帳戶，長達7年以上（見原審訴字卷第
      75頁至第85頁之寶華銀行存摺存款查詢報表）。再證諸上
      訴人孔繁麟向泛亞銀行借款250萬元房屋貸款，每月應攤
      還本金及利息約2萬元上下（見原審訴字卷第128頁至第
      130頁之寶華銀行放款往來明細查詢單，以每月利息加計
      本金得出之結果），並應由上訴人孔繁麟直接存入其設於
      泛亞銀行之000000000000帳戶內（93年3月以前則係存入
      其設於泛亞銀行之00000000000帳戶內，以供清償250萬元
      房屋貸款之本息）（以上均見原審卷第71頁至第85頁之中
      長期擔保放款存條內載存入帳號、第11頁之消費性貸款借
      據第參項第五點內載繳款帳戶帳號及第128頁至第130頁之
      往來明細表查詢單內載查詢帳戶號碼暨本院卷第52頁上訴
      人之上訴補充理由狀）等情，堪認上訴人孔繁麟確有使用
      上開金融卡融資借款專用帳戶。次查上開金融卡融資借款
      000000000000號帳戶內亦有上訴人孔繁麟自行自其設於郵
      局之00000000000000號帳戶內匯款存入上開帳戶以資繳交
      貸款本息之情形（見原審卷第38頁、第39頁、第42頁、第
      44頁、第45頁、第47頁、第50頁、第56頁之郵局存摺及第
      83頁至第85頁之寶華銀行存摺存款查詢報表），益見上訴
      人孔繁麟確有與泛亞銀行訂定金融卡融資借款約定，並有
      融資借款行為。故上訴人所辯未訂定金融卡融資借款約定
      ，未有融資借款行為云云，殊非可取。
（二）次查兩造就金融卡融資借款係約定，借款額度為300萬元
      （見原審訴字卷第86頁所附系爭約定書第參項第一點）。
      借款人（即上訴人孔繁麟）憑金融卡向泛亞銀行及參加自
      動化服務機器跨行共同系統之其他金融機構所設置自動付
      款機器、或憑存摺與取款條向泛亞銀行辦理取款、轉帳支
      用款項，如借款人存款不足支付時，泛亞銀行得依系爭約
      定書就其存款不足金額於約定之額度內撥付（同上見系爭
      約定書第參項第五點）。至借款利息則按年利率百分之9
      計付，嗣如泛亞銀行基本放款利率調整時，自調整日起改
      按該行新牌告基本放款利率加年利率百分之0.52計付（同
      上頁系爭約定書第參項第四點）。而經核上訴人孔繁麟上
      開金融卡融資借款000000000000號帳戶自89年3月4日開戶
      迄96年8月1日之期間，除於開戶時存入100元，及由被上
      訴人將系爭房屋貸款250萬元代為清償上訴人前欠合作金
      太永和分行之貸款1,987,321元及其他代辦費用後之餘額
      486,369元存入外，雖尚有上訴人孔繁麟自郵局匯進幾筆
      款項存入上開金融卡融資借款帳戶（見原審訴卷第38頁、
      第39頁、第42頁、第44頁、第45頁、第47頁、第50頁、第
      56頁、第65頁所附上訴人提出之郵局存摺及第83頁至第85
      頁被上訴人提出之存款存摺查詢報表），及其他幾筆他行
      轉入存款及現金存款外，上訴人孔繁麟均係以融資借款方
      式支應，包括自行提款花用，繳付250萬元房屋貸款之每
      月本息攤還款，甚至就上開融資借款應負擔之利息及違約
      金，亦以系爭金融卡融資帳戶融資借款給付（以上均見原
      審訴字卷第75頁至第85頁之存款存摺查詢報表），故該金
      融卡融資借款帳戶截至96年8月1日上訴人孔繁麟之融資借
      款金額已達2,997,466元，將逾契約約定之300萬元額度，
      惟上訴人孔繁麟自96年3月20日起即未依約繳納其就上開
      金融卡融資借款應按月給付之借款利息。故寶華銀行依系
      爭約定書第拾貳項第五點第(一)款第1目約定，將上訴人孔
      繁麟就本件融資借款視為全部借款到期，請求上訴人連帶
      返還金融卡融資借款金額並加計如原判決附表(二)編號2所
      示之利息及違約金，洵屬有據，應予准許。上訴人雖抗辯
      上訴人孔繁麟並未有上開融資借款，且被上訴人未通知其
      融資總額已超出300萬元，故不得請求超過300萬元部分之
      金額，又依系爭約定書第肆項之約定，其房屋貸款及金融
      卡融資借款總計僅有300萬元，故超過300萬元部分，被上
      訴人仍不得請求云云。惟查上訴人孔繁麟有支領系爭金融
      卡融資借款帳戶內之款項，已有寶華銀行提出之該帳戶存
      摺存款明細表可證，其內並明白記載相關轉出轉入之帳戶
      號碼，上訴人均得自上開資料查得是否有不實情形，惟上
      訴人就此部分資料，始終不能舉證證證明有何不實之處，
      則其等空言否認未有支領使用金融卡融資借款帳戶之融資
      額度款項，並非可取。再系爭約定書並無關於被上訴人於
      上訴人孔繁麟融資借款超過300萬元額度時，應通知上訴
      人孔繁麟之約定（見原審訴卷第86頁），故上訴人此部分
      抗辯，亦不可取。至系爭約定書第肆項雖記載「以上壹、
      貳、參項借款共計參佰萬元整」，惟查上訴人孔繁麟於簽
      定系爭約定書時，實際僅借款250萬元，至於金融卡融資
      借款部分，則尚未有實際借款之行為，故尚難僅據該項約
      定，即認定上訴人孔繁麟之全部借款即為300萬元，仍應
      視其嗣後融資借款支領之詳細金額，從而，上訴人執該條
      款約定，抗辯被上訴人就房屋貸款及金融卡融資借款全部
      僅能請求300萬元以下之清償金額，故扣除房屋貸款1,951
      ,561元後，被上訴人就金融卡融資借款部分，僅能請求1,
      048,439元云云，仍不足取。
（三）再查上訴人孔繁麟就房屋貸款250萬元部分，確有自上揭
      金融卡融資借款帳戶內按月提撥款項，以資清償房屋貸款
      250萬之本息達7年以上，迄被上訴人於96年3月間止，並
      無違約逾期不繳款之情形。故上訴人抗辯伊等有按期繳納
      上開房屋貸款本息，且系爭房屋貸款尚未屆清償期即109
      年3月20日，伊等曾請求被上訴人准許其等依約按期攤還
      ，但被上訴人拒絕，惟依法被上訴人實不得請求其等連帶
      清償尚未到期之債務等語，尚堪信取。雖被上訴人主張依
      系爭約定書第拾貳項第五點第(一)款第1目之約定，只要有
      一項借款逾期未依約繳納本息，所有借款均視為到期，故
      其仍得請求上開未到期之房屋貸款云云。惟按定有清償期
      者，債權人不得於期前請求清償，民法第316條定有明文
      ，而該條並無關於債權人得取得債務人同意，為期前清償
      之請求，僅規定有債務人得取得債權人同意，為期前清償
      。由此可見，泛亞銀行於系爭約定書第拾貳項第五點第(一)
      款第1目所為有關數筆債務，其中一筆未依約清償時，其
      餘各筆均視為到期之約定，顯違反上開民法之規定，自不
      能拘束上訴人，而被上訴人復不能舉證證明上訴人就上開
      房屋貸款部分有何逾期未依約繳納本息之情事，則被上訴
      人以上訴人孔繁麟未依約繳納金融卡融資借款部分之本息
      ，而於96年3月間一併將上訴人系爭房屋貸款視為全部到
      期，拒絕上訴人繼續依約分期攤還，並請求上訴人應一併
      連帶清償尚未到期之系爭房屋貸款部分，並非有據。
（四）上訴人另抗辯被上訴人雖與寶華銀行訂定債權讓與契約，
      但實屬民法第312條規定之第三人債務清償，故應類推該
      項規定，僅能就其代償之金額即824,789元範圍內向上訴
      人請求連帶給付云云。惟按民法第312條係規定就債之履
      行有利害關係之第三人為清償者，於其清償之限度內承受
      債權人之權利。而本件被上訴人與上訴人間並無任何就債
      之履行有利害關係之情形，且被上訴人受讓寶華銀行對上
      訴人之債權，並非本於代上訴人為清償之意思，而係基於
      債權之讓與契約意思而受讓系爭債權，故與民法第312條
      規定，全不相同，亦無從比附援引，是上訴人抗辯應類推
      適用民法第312條規定，限制被上訴人得請求上訴人連帶
      清償之金額為824,78 9元範圍內云云，難認可採。
（五）上訴人復抗辯系爭約定書乃定型化契約，且違反誠信原則
      ，其中利息及違約金之約定均屬過高，應認無效，又縱非
      無效，亦顯屬過高，應予酌減云云。惟按民法關於定型化
      契約之約定，須於有免除或減輕預定契約條款之當事人
      之責任、加重他方當事人之責任、使他方當事人拋棄
      權利或限制其行使權利、或其他於他方當事人有重大不
      利益者之約定者，且按其情形顯失公平者，始有該部分約
      定無效之規定（民法第247條之1規定參照）。而消費者保
      護法第12條亦明定，定型化契約中之條款如有違反誠信原
      則，且對消費者顯失公平者，該條款無效。至顯失公平之
      情形則例示為違反平等互惠原則、條款與其所排除不
      予適用之任意規定之立法意旨顯相矛盾、契約之主要權
      利或義務，因受條款之限制，致契約之目的難以達成者。
      故並非只要是定型化契約即全屬無效，而須審視其約定條
      款內容是否有上述法律規定之情形，且亦僅該條款是否無
      效之問題，並非當然契約全部無效。本件上訴人雖抗辯系
      爭約定書有違反誠信，但並不能舉證說明系爭約定書有何
      顯失公平之情形。且查上訴人並不否認確有簽訂系爭約定
      書，而經核系爭約定書上均有上訴人之親筆簽名及手寫之
      文字（包括帳號、利率及金額等項），故在客觀上應認上
      訴人對於利息及違約金之約定均有所知悉，並自行決定予
      以簽訂，堪認其等簽約之情狀係自由且並非無選擇性。又
      查就金融卡融資借款部分，上訴人係於89年間向泛亞銀行
      訂定系爭融資借款契約，而當時泛亞銀行與上訴人約定依
      年息百分之9計算，核與當時各銀行消費性貸款利率相比
      （見本院卷外放中央銀行針對五大銀行放款利率統計表）
      ，並無顯然偏高情形，復與民法第203條規定之法定利率
      即年息百分之5，差距亦非重大，足見泛亞銀行與上訴人
      簽訂系爭約定書，並無利用銀行之優勢，使上訴人承受顯
      失公平之利率負擔。至違約金之約定亦合於民法第250條
      第1項之規定，故難認有何顯失公平之情形，是上訴人抗
      辯系爭約定書於定約時關於利息及違約金之約定過高，應
      屬無效云云，並不可取。末查自96年以降國內各銀行關於
      消費性貸款之利率均降至年息百分之5以下（約百分之2至
      百分之3─見本院卷外放之前揭中央銀行統計表），而上
      訴人依系爭約定書之約定，自96年3月20日起之利息，應
      仍按年息百分之9.595計算，雖此部分因民法並無得予酌
      減利率之規定，無從依民間銀行利率變動為酌減，但就依
      上開利率計算之違約金，則顯然有過高之情事，除96年4
      月21日前上訴人已給付之違約金，因屬任意給付，不得請
      求返還外，本院就被上訴人其後之違約金請求，自得依民
      法第252條之規定，核減至按法定利率百分之5為準計算，
      即自96年4月21日起至清償日止，逾期6個月以內者，按百
      分之5之百分之10計算，逾期超過6個月部分，按百分之5
      之百分之20計算之（最高法院79年台上字第1915號判例要
      旨參照）。
四、綜上所述，被上訴人依債權讓與契約及消費借款契約之法律
    關係，請求上訴人連帶給付2,997,466元及自96年3月20日起
    至清償日止，按年息百分之9.595計算之利息，暨自96年4月
    21日起至清償日止，逾期6個月以內者，按百分之5之百分之
    10計算，逾期超過6個月部分，按百分之5之百分之20計算之
    違約金，洵屬有據，應予准許；逾此範圍之請求(即如主文
    所示應予駁回部分)，則非有據，不應准許。從而，原審就
    上開應予准許部分所為上訴人敗訴之判決，並無不合。上訴
    論旨指摘原判決此部分不當，求予廢棄改判，為無理由；就
    上開不應准許部分所為上訴人敗訴之判決，則有未洽。上訴
    論旨指摘原判決此部分不當，求予廢棄改判，為有理由。
五、兩造其餘之攻擊或防禦方法，及未經援用之證據，經本院斟
    酌後，認為均不足以影響本判決之結果，爰不再逐一詳予論
    駁，併此敘明。
六、據上論結，本件上訴為一部有理由，一部無理由，依民事訴
    訟法第449條第1項、第450條、第79條、第85條第2項，判決
    如主文。
中    華    民    國    99    年    10    月    19    日
                    民事第十五庭
                        審判長法  官  王聖惠
                              法  官  邱瑞祥
                              法  官  謝碧莉
正本係照原本作成。
如不服本判決，應於收受送達後20日內向本院提出上訴書狀，其
未表明上訴理由者，應於提出上訴後20日內向本院補提理由書狀
（均須按他造當事人之人數附繕本）上訴時應提出委任律師或具
有律師資格之人之委任狀；委任有律師資格者，另應附具律師資
格證書及釋明委任人與受任人有民事訴訟法第466條之1第1項但
書或第2項（詳附註）所定關係之釋明文書影本。如委任律師提
起上訴者，應一併繳納上訴審裁判費。
中    華    民    國    99    年    10    月    20    日
                               書記官  李翠齡
附註：
民事訴訟法第466條之1（第1項、第2項）：
對於第二審判決上訴，上訴人應委任律師為訴訟代理人。但上訴
人或其他法定代理人具有律師資格者，不在此限。
上訴人之配偶、三親等內之血親、二親等內之姻親，或上訴人為
法人、中央或地方機關時，其所屬專任人員具有律師資格並經法
院認為適當者，亦得為第三審訴訟代理人。

司法院資訊處製作；財團法人民間司法改革基金會備份。
